最　高　行　政　法　院　判　決
　　　　　　　　　　　　　　　　　　 96年度判字第00027號
上　訴　人　甲○○
　　　　　　乙○○
　　　　　　丙○○
　　　　　　丁○○
　　　　　　戊　○
　　　　　　己○○
　　　　　　庚○○○
　　　　　　辛○○
共　　　同
訴訟代理人　徐原本律師
被 上訴 人　臺北縣新莊地政事務所
代　表　人　壬○○
參　加　人　內政部營建署
代　表　人 癸○○
上列當事人間因請求發還土地事件，上訴人對於中華民國94年5
月25日臺北高等行政法院93年度訴字第1278號判決，提起上訴，
本院判決如下：
　　主  文
上訴駁回。
上訴審訴訟費用由上訴人負擔。
　　理  由
一、上訴人於民國（下同）91年5月28日向臺北縣政府陳情，請
    求發還其先祖王陳謹及其子王進財、王金傳等人於日據時期
    被強制占用之原坐落新莊郡林口庄菁埔東湖小段111、116、
    118番地土地（現編為林口鄉○○段37之1、37之2、102、
    102之1、102之2、103、103之1、103之3地號土地，登記之
    所有權人為中華民國，管理機關為內政部營建署，下稱系爭
    土地），經被上訴人以同年6月21日北縣莊地登字第
    0910010569號函復否准在案。嗣上訴人分別於同年7月1日、
    19日以同一事由一再以陳情書函詢系爭土地關於日據時代土
    地登記簿之登載疑義等事項，被上訴人分別以91年7月12日
    北縣莊地登字第0910012525號函及同年7月29日北縣莊地登
    字第0910014090號函復上訴人。上訴人於同年8月6日對被上
    訴人上開7月29日北縣莊地登字第0910014090號函不服，提
    起訴願，遭臺北縣政府以上開函文非屬行政處分而為不受理
    之決定，上訴人不服，提起行政訴訟，經原審以91年度訴字
    第5296號判決撤銷上開訴願決定，臺北縣政府嗣依上開判決
    意旨，就系爭處分重為實體審議，仍決定駁回其訴願，上訴
    人不服，再提起行政訴訟。主張：（一）日據時期土地登記
    簿116番土地079頁下欄，所載字樣不像「買上」，依字形分
    析，似是「四分之一」，與被上訴人提出於原審供佐證之其
    他文件所載「買上」字樣，兩者明顯不同，登記資料應屬有
    誤。（二）被上訴人就於系爭土地內一直葬有王氏祖先5座
    墳墓，及王氏先祖均曾居住於此地號土地內一節，認為：「
    不動產之所有與使用本屬可分，自不能以上訴人等有使用土
    地之事實，遽為有所有權之依據」，惟如土地不屬於私人所
    有，如何能將往生者埋葬於此；又當時尚在世者，亦居住於
    此，此由日據時期之戶籍資料即可佐證，被上訴人就此應作
    解釋。況116番土地登記簿（064頁）有一部移轉之字樣，原
    頁記載業主為王進財、王金傳，並於同頁最後一欄中明確記
    載「一部移轉」於郭有成，故縱如被上訴人稱：系爭土地最
    後移轉於國庫，亦應係自郭有成名下移轉，而剩餘之持分則
    仍為王進財、王金傳所有，應無疑義。系爭土地本係上訴人
    先祖所有，自應由上訴人繼承取得，故前臺灣省茶葉改良場
    並非系爭土地之真正所有權人，就系爭土地自無處分之權利
    ，上訴人對其所為無權處分亦不予承認，從而其所為之處分
    不生物權移轉之效力（即無效）。（三）被上訴人主張日據
    時期土地登記簿將前揭111、116、118地號等3筆土地均加註
    為「無主土地」一事，惟當時案內土地一如前述，尚有王氏
    家族5座墳墓，當時地政單位竟罔顧原地主後代子孫仍然存
    在之事實，實有違誤，若系爭土地早在日據時期昭和5年已
    因「買上」移轉與國庫，何以在40年間又將其列為「無主土
    地」；另如列為「無主土地」時，必須依既定之程序辦理，
    即依土地法第48條第4項為審查並公告之。則目前臺北縣政
    府應仍保存當時土地清查登記之公告文件。至臺北縣政府訴
    願決定認：「該無主土地」4字係書寫於土地登記欄框之外
    ，尚難認有任何法律上之意義云云。惟國家檔案中註記之任
    何文字，均應屬有效記錄，原始資料既已註記，自有其一定
    之含義。因此被上訴人一再否定上訴人先祖王陳瑾等3人持
    有土地之合法權益，卻無法提供當時官、民雙方買賣之相關
    證據，更有爭議。（四）被上訴人主張不能以上訴人有使用
    土地之事實，即遽為有所有權之依據，惟如不動產不屬於使
    用人私有時，何以長久以來上訴人均可以使用，而未受有權
    機關之干涉。（五）依土地登記規則第19條第1項規定保存
    年限15年之資料，係指收件簿、登記申請書及其附件而言。
    又於保存期間屆滿時，登記機關雖得予以銷毀，但應冊列註
    明其名稱、年份及冊數報請主管機關備查。而此冊列之資料
    則無保存年限之規定，應屬永久保存。則被上訴人稱系爭土
    地均因「買上」而移轉國庫云云，依據舉證責任分配原則，
    自應由被上訴人負舉證責任，例如應出示當時官民雙方買賣
    契約之公文書等書面文件以為憑據，惟被上訴人稱查無該項
    資料，足見系爭土地於日據時期官民雙方根本沒有買賣之事
    實等語，為此求為判決撤銷原處分及訴願決定；被上訴人應
    將系爭土地所有權人更正為上訴人之先祖王陳謹、王進財及
    王金傳名義後，由上訴人等辦理繼承登記。
二、被上訴人則以：（一）按日治時期土地登記簿甲區（即業主
    權部）內所載「買上」，乃為日文漢字，其意指「政府機關
    向民間買取」，因係登載於所有權移轉之原因欄下，字跡清
    楚，且取得者欄登記為「國庫」〈即國有〉，另台帳亦同時
    登載所有權移轉為「國庫」可證；再者，上開移轉係「全筆
    移轉」，此由登記簿事項欄登記事由僅登載「移轉」，「取
    得者」欄位僅登載取得者之姓名、住址；與「持分移轉」之
    登載，「移付者」欄位會登載移付者姓名，「取得者」欄位
    則會登載取得者所取得持分之登載方式不同，亦足證之，上
    訴人所稱移轉部分原因之「買上」兩字字跡潦草，應為「四
    分之一」等語，允無足採。（二）土地登記簿上事項欄中所
    記載項目，依次為「受附年月日」、「原因」、「取得者」
    等諸項，而上訴人所爭執之「買上」兩字，係記載於「原因
    」項下。證諸土地登記事例，「原因」項下所記載者，應係
    土地移轉之原因；「持分」並非取得者欄位之登載事項；且
    綜觀日據時期記載例，移轉持分之書寫，其分子均以大寫為
    之，未曾以小寫填載，是登記人員依其記載將系爭土地移轉
    登記於國庫，洵無違誤。（三）上訴人稱40年間臺灣省政府
    土地校正資料將系爭土地列為無主土地乙節，按前開資料「
    無主土地」4字係使用鉛筆書寫於土地登記簿欄框之外，於
    收件、原因、年月日及登記者之蓋章欄等均無相關記載，是
    前開「無主土地」4字尚難認有任何法律上之意義。（四）
    上訴人以系爭土地內一直葬有王氏家族王太山等人之墳墓，
    至74年間始遷往他處，以及日據時期戶籍資料顯示，王氏家
    族成員原居住於其私有土地新莊郡林口庄菁埔段東湖百拾六
    番地內等語，以此證明上訴人等確為系爭土地之權利人。惟
    不動產之所有與使用本屬可分，自不能以上訴人等有使用土
    地之事實，作為有所有權之依據。（五）系爭土地既於日據
    時期移轉為國庫，光復後又經臺灣省政府依法完成登記，具
    有土地法第43條規定之絕對效力。又不動產所有權之歸屬，
    除登記錯誤經更正或經法院判決更改登記名義外，土地權利
    人均應依登記簿之記載為準。而依土地登記規則第134條所
    為之更正登記，應於登記同一性之限度內始得為之。不同所
    有權人之登記事項之變更，允非上開條文所稱更正登記之範
    圍等語，資為抗辯。
三、原審斟酌全辯論意旨及調查證據之結果，以：（一）按「土
    地登記完畢後，利害關係人發見登記錯誤時，固得依土地法
    第69條之規定，以書面聲請該管上級機關，查明核准更正。
    但此種登記錯誤之更正，應以不妨害原登記之同一性者為限
    。若登記人以外之人，對登記所示之法律關係有所爭執，則
    應訴由司法機關審判，以資解決，殊非可依上述規定，聲請
    更正登記，以變更原登記所示之法律關係。上訴人主張本件
    土地應由本件上訴人繼承而為公同共有，其登記為黃某等二
    人自臺灣省日據時期即共同繼承，係屬錯誤，顯係就登記所
    示之私法關係，有所爭執。自應依民事訴訟程序，訴請法院
    審判，不得依土地法第69條之規定而為更正登記之聲請，以
    改變原登記所示之法律關係，而妨害原登記之同一性。況上
    訴人聲請更正登記，係請求回復未為繼承登記前之原狀，是
    其名為聲請更正登記，實係要求塗銷黃某等之繼承登記，尤
    不屬上開土地法規定更正登記之範圍。」本院著有48年判字
    第72號判例可參。（二）經查重劃前之系爭111、116、118
    地號土地，在40年間總登記時，所有人為臺灣省政府，管理
    人為臺灣省農林處茶葉傳習所，前臺灣省政府住宅及都市發
    展局（下稱住都局）為興建國民住宅，於70年間以國宅基金
    新臺幣4億元，向臺灣省茶業改良場林口分場價購得約61公
    頃土地，嗣於74年參加臺北縣政府辦理之市地重劃分配取得
    ，88年配合臺灣省政府功能業務與組織調整，移交參加人接
    管，目前登記為中華民國所有，管理機關為參加人，有其提
    出之前住都局相關公函及土地登記謄本等件影本附卷可參，
    則參加人承受之前機關即住都局係信賴原登記而繼受取得系
    爭土地。本件上訴人以發見登記錯誤為由，依土地法第69條
    聲請更正，此種登記錯誤之更正，應以不妨害原登記之同一
    性者為限。而上訴人主張當初僅有「四分之一」移轉，而非
    全部「買上」移轉，顯已對登記所示之法律關係（全部移轉
    或部分移轉）有所爭執，揆諸首開判例說明，自應訴由民事
    法院審判，以資解決，殊非可依上述規定，聲請更正登記，
    以變更原登記所示之法律關係。從而，本件原處分以上訴人
    對系爭土地歷年來權屬異動情形有疑義，事涉系爭土地登記
    名義人間之私權爭執，應訴由司法途徑解決，否准由其為變
    更登記，經核並無不合，訴願決定予以維持，亦無不合，上
    訴人起訴意旨為無理由，並說明兩造關於實體上之爭執，應
    另循民事訴訟途徑處理，非原審審判範圍等詞，為判斷基礎
    ，因而駁回上訴人在原審之訴。
四、本院查：（一）原審以前開理由駁回上訴人於原審之訴，經
    核並無不合。（二）上訴人提起上訴雖主張：１、本件上訴
    人發現系爭土地登記錯誤後，依（90年修正前）土地登記規
    則第122條第1項、第2項之規定聲請更正，原判決認上訴人
    係依土地法第69條之規定聲請更正登記，顯有誤會。另查本
    件上訴人於原審提出之起訴狀所載訴之聲明第1項，其性質
    係屬「撤銷訴訟」(即行政訴訟法第4條第1項規定)；第2項
    係屬「請求應為行政處分之訴訟」(即同法第5條第2項規定)
    。又上訴人自始迄終均係聲請更正登記錯誤，僅於被上訴人
    抗辯：系爭土地已因「買上」而移轉國庫時，上訴人否認有
    「買上」之事實，而主張卷附土地登記簿079頁下欄移轉原
    因潦草字跡絕非「買上」，反而似是「四分之一」。但原判
    決竟認上訴人主張當初僅有四分之一移轉，而非全部「買上
    」移轉，顯已對登記所示法律關係有所爭執云云，容有誤會
    。２、由上訴人在原審所提出之書狀內列舉之事證，依論理
    及經驗法則判斷，本件係屬更正登記錯誤，且為公權之爭議
    ，惟原判決卻認本件屬私權之爭執，從而原判決所為之判斷
    應與論理及經驗法則有違，當屬違背法令。３、按案件是否
    為民事訴訟之範圍，或應為行政訴訟之權限，應以上訴人起
    訴主張為訴訟標的之法律關係，從形式上認定之，而非以法
    院判斷之結果為準。又原審就同一事件，於91年度訴字第
    5298號判決認本件上訴人係依土地法及土地登記規則提出更
    正登記之申請，為申請案件，而將訴願決定撤銷。足見上開
    判決係認上訴人之請求係屬公權之爭議；反之，若認為屬私
    權之爭執，則會以裁定駁回上訴人之訴。但原判決竟認本件
    係屬私權之爭執，應循民事訴訟途徑處理，顯然於法不合，
    應屬當然違背法令。又訴訟事件不屬行政法院之權限者，應
    依行政訴訟法第107條第1項第1款之規定，以「裁定」駁回
    原告之訴；但原審卻以「判決」駁回原告之訴，似有未合等
    語。（三）惟：１、「登記人員或利害關係人，於登記完畢
    後，發見登記錯誤或遺漏時，非以書面聲請該管上級機關查
    明核准後，不得更正。」95年6月14日修正前土地法第69條
    定有明文。另84年7月12日修正發布之土地登記規則第122條
    第1項規定：「登記人員或利害關係人於登記完畢後，發現
    登記錯誤或遺漏時，應申請更正登記。登記機關於報經上級
    地政機關查明核准後更正之。」此二條文所規定之事項均為
    土地登記錯誤或遺漏之更正，除文字有異外，其內容並無不
    同，故依土地登記規則第122條規定提起更正登記之申請，
    即係依據土地法第69條規定為更正登記申請。上訴人以其係
    依土地登記規則第122條規定申請更正，原審竟誤以其係依
    土地法第69條規定申請更正，顯有錯誤云云，並無可取。又
    不論上訴人申請更正登記所主張之登記錯誤之事實，係全部
    移轉之錯誤或持分四分之一移轉之錯誤，其所申請之更正登
    記，均有礙登記之同一性，與土地法及土地登記規則有關登
    記更正之規定不合，而不應准許。上訴人所為原判決有就上
    訴人所為否認移轉之主張誤為主張持分四分之一移轉之事實
    之主張，不論是否屬實，對原判決之結果不生任何影響。３
    、本件原判決係以上訴人請求登記之事項係屬公法爭議，爰
    自實體上駁回上訴人於原審之訴，而未認本件登記更正申請
    事件係屬私權爭執，自無以裁定駁回其訴之理。至原判決理
    由欄關於上訴人主張之法律關係涉及私權之爭執，應由民事
    法院解決之記載，乃指上訴人主張其為系爭土地所有權人，
    而土地登記簿竟記載所有權人為中華民國之爭執，係屬私權
    爭執而言，亦無不合。（四）綜上所述，本件上訴人所述並
    不足採，難認有違反經驗法則、論理法則或其他違背法令情
    形，上訴意旨指摘原判決違誤，求為廢棄，為無理由，應予
    駁回。
據上論結，本件上訴為無理由，爰依行政訴訟法第255條第1項、
第98條第3項前段、第104條、民事訴訟法第85條1項前段，判決
如主文。
中　　華　　民　　國　　96　　年　　1　　 月　　11　　日
                  第三庭審判長法  官　黃　合　文
                              法  官  梁　松　雄
                              法  官　吳　明　鴻
                              法  官　鄭　小　康
                              法  官　帥　嘉　寶
以  上  正  本  證  明  與  原  本  無  異
中　　華　　民　　國　　96　　年　　1　　 月　　11　　日
　　　　　　　　　　　　　　　書記官　阮　桂　芬
